【裁判字號】    99,司養聲,348
【裁判日期】    991118
【裁判案由】    終止收養
【裁判全文】
臺灣高雄地方法院民事裁定           99年度司養聲字第348號
聲  請  人  乙○○
上聲請人聲請許可終止收養事件，本院裁定如下：
    主  文
准予終止聲請人乙○○（男，民國○○○年○月○○○日生，身
分證統一編號：Ｚ000000000號）與養父甲○○（已歿
）間之收養關係。
程序費用新臺幣壹仟元由聲請人負擔。
    理  由
一、按在養父母死亡後，民法修正前第1080條第5 項規定僅限於
    養子女不能維持生活而無謀生能力時，始得聲請法院許可終
    止收養，失之過嚴，是為保護養子女之利益，應使其有聲請
    法院許可終止收養之機會（見民國96年5 月23日修正立法理
    由一），故於修正後民法第1080條之1 第1 項、第4 項明定
    ：「養父母死亡後，養子女得聲請法院許可終止收養。」；
    「法院認終止收養顯失公平者，得不許可之。」又按養父母
    死亡時，養父母與養子女間之婚生親子關係固已消滅，然二
    者間之收養關係並未當然解消，是我國法上定有死後終止收
    養之制度，其目的在於解消養子女與死亡養父母之親屬間之
    法定血親關係，同時為圖回復其本姓及回復其與本生父母之
    法律關係。換言之，在法院依法裁定收養終止之前，收養人
    與被收養人間之收養關係仍持續中，是本件即無適用舊法關
    於終止收養要件之餘地，而應逕依修正後民法親屬編之規定
    予以審酌，合先敘明。
二、聲請意旨略以：緣聲請人乙○○之養父甲○○（男，民國○○
    年○○月○○日生，身分證統一編號：Ｚ000000000號）於98年10
    月17日死亡，聲請人爰依民法第1080之1 條第1 項規定聲請
    准予終止前開之收養關係等語。
三、經查：
（一）聲請人上述之主張，業據其提出戶籍謄本2 紙為證，並經
      其到庭陳述：「（問：聲請意旨及事實理由？）聲請意旨
      及事實理由詳如聲請狀所載。請認可聲請人與相對人甲○
      ○收養關係終止。（問：是否同意與相對人甲○○終止收
      養關係？是否知道終止收養後，依民法第1083條自收養關
      係終止時起，回復其本姓，並回復其與本生父母之關係？
      ）91年被相對人收養，我們是在新竹的五指山觀音寺認識
      ，因為相對人沒有小孩，相對人是獨居老人，我照顧他並
      幫他買衣服，是他說要收養我，我想說這是緣分。因為相
      對人已經往生了，我想說回復本姓，我同意與相對人終止
      收養關係。生父、生母也都已經往生了，他已經過世滿1
      年，他往生的時候留有四筆土地及存款，但沒有什麼價值
      是山坡地，現金也是幫他處理後事。有一筆土地過戶後又
      被地政機關退件，提出土地登記謄本《0000-0000 地號》
      。我知道終止收養關係後，自收養關係終止時起，回復本
      姓，並回復與本生父母之關係，父母何時過世忘記了，都
      比相對人過世的早。（問：是否有配偶、子女？）已經離
      婚，子女沒有跟我住在一起。（問：死後是否有繼續祭拜
      相對人？）有，目前放在靈骨塔。（問：生父、生母有幾
      個小孩？）4 男2 女，包括我。」等語（見本院99年11月
      12日非訟事件筆錄）。
（二）另本院依職權函查甲○○之遺產稅申報資料、財產資料及
      聲請人乙○○之財產資料，此有財政部臺灣省北區國稅局
      新竹縣分局99年10月27日北區國稅竹縣一字第0991017500
      號函、財政部臺灣省北區國稅局98年度綜合所得稅各類所
      得資料清單、財產歸屬資料清單、遺產稅核定通知書、財
      政部臺灣省南區國稅局岡山稽徵所99年10月28日南區國稅
      岡山四字第0990016887號函、財政部臺灣省南區國稅局98
      年度綜合所得稅各類所得資料清單、財產歸屬資料清單、
      財政部財稅資料中心99年10月28日資五字第09925051510
      號函、全國財產稅總歸戶財產查詢清單等件附卷可稽。綜
      上，本院審酌前開資料及聲請人到庭之陳述，認本件聲請
      人聲請終止收養，應無任何顯失公平之情形，揆諸首揭說
      明，聲請人聲請終止其與養父甲○○間之收養關係，於法
      並無不合，應予准許。
四、依非訟事件法第21條第1 項前段、第24條第1 項，裁定如主
    文。
五、如不服本裁定，應於裁定送達後10日之不變期間內，向本院
    提出抗告狀，並繳納抗告費新臺幣1,000 元。
中    華    民    國    99    年    11    月    18    日
                  家事法庭  司法事務官  宋佳蓁

司法院資訊處製作；財團法人民間司法改革基金會備份。
